最高法院民事判決　　　　　　　一○○年度台上字第三四四號
上　訴　人　許訓進
　　　　　　許通泰
　　　　　　許漢宗
　　　　　　許文居
共　　　同
訴訟代理人　張標全律師
被 上訴 人　吳鐸峰
　　　　　　王亭傑
共　　　同
訴訟代理人　李明益律師
上列當事人間租佃爭議等事件，上訴人對於中華民國九十九年十
月六日台灣高等法院高雄分院第二審更審判決（九十九年度重上
更(三)字第十六號），提起上訴，本院判決如下：
    主  文
上訴駁回。
第三審訴訟費用由上訴人負擔。
    理  由
本件被上訴人主張：坐落原高雄縣鳳山市（改制後為高雄市鳳山
區○○○○段四八號、一一一號土地（下稱系爭土地；重劃前為
文山段四四八、四四八之一、四四八之二號），原為訴外人王泉
壽所有，於民國五十六年間與已故之許石恨訂有耕地三七五租約
。七十二年一月二十七日上訴人因繼承而變更為該耕地租約之承
租人。而王泉壽亡故後，系爭土地由訴外人王鎮魁、王鎮豪、王
鎮鳳（下稱王鎮魁等三人）及王偉君四人繼承，應有部分各四分
之一，嗣王偉君於九十三年八月間，將其應有部分贈與其夫即被
上訴人吳鐸峰。另王鎮魁等三人就系爭土地之應有部分均被法院
查封拍賣，其中系爭四八號土地應有部分四分之三，於九十五年
三月間由被上訴人王亭傑拍定取得，系爭一一一號土地應有部分
四分之三，則於同年二月間由被上訴人吳鐸峰拍定取得。在此之
前，王鎮魁等三人及王偉君雖於九十二年一月一日與上訴人訂立
耕地三七五租約，約定租期至九十七年十二月三十一日止，然上
訴人在八十八年之前，即將系爭土地闢為魚塭，交由訴外人許榮
顯經營釣蝦場，有不自任耕作之情形，依耕地三七五減租條例第
十六條規定，租約應屬無效。系爭土地之租賃關係於八十八年間
既已消滅，上訴人繼續占用即無正當權源，獲有相當於租金之不
當得利。且王鎮魁等三人已將關於系爭一一一號土地之不當得利
權利讓與吳鐸峰，將系爭四八號土地之不當得利權利讓與王亭傑
。上訴人應返還自八十九年七月一日起之不當得利等情。爰依民
法第一百七十九條規定，求為命上訴人依序給付吳鐸峰、王亭傑
新台幣（下同）三百五十一萬八千九百五十二元、八十一萬九千
三百九十五元之判決（被上訴人逾此請求，業經判決敗訴確定）
。
上訴人則以：伊種植芒果、椰子，尚未採收，未受有利益。又縱
認不當得利，亦應以收獲農作之價額，除去勞力代價及種子、肥
料費用，所剩價值為準等語，資為抗辯。
原審斟酌全辯論意旨及調查證據之結果，以：上訴人繼承為系爭
土地之承租人後，於八十八年之前，未經出租人同意，將該土地
之一部分闢建魚池，交由許榮顯養殖魚類，經營海釣、釣蝦場，
並興建鐵皮、放置貨櫃等物，有不自任耕作情事，原訂租約已歸
無效，上訴人應返還系爭土地予被上訴人等情，業經本事件原審
九十七年度重上更(一)字第二二號及本院九十八年度台上字第一四
五四號判決確定。嗣經被上訴人聲請強制執行，於九十八年十月
二十八日點交完畢等情，亦為兩造所不爭。因租佃契約至遲於八
十八年間即已失效，上訴人日後占用系爭土地即無正當權源，受
有不當得利。而系爭土地參加市地重劃，文山自辦市地重劃會自
九十年一月五日始辦理系爭土地上改良物拆遷作業，在此之前，
上訴人仍得使用系爭土地，有高雄縣鳳山市文山自辦市地重劃會
九十五年二月二十七日陳報狀及八十九年十月十九日文重字第八
九一○○二二號函、地上物拆遷補償協議書附卷可稽。嗣系爭土
地於同年十二月三十日重劃完畢，上訴人又自九十三年十月占用
系爭土地種植果樹，已據兩造陳明在卷。是被上訴人主張上訴人
自八十九年七月一日起至九十年一月四日止，及自九十三年十月
二十九日迄九十八年十月二十八日止，無權占有系爭土地，洵屬
有據。又查系爭土地雖原為耕地，惟已於八十年十月三十日變更
為住宅區，八十八年間將該土地之一部分闢建魚池，交由許榮顯
經營釣蝦場，租約因不自任耕作失效後，上訴人繼續占用，自不
能再按耕地三七五減租條例所定之租金標準，計算其可能獲得之
不當得利。且系爭土地重劃前，靠近澄清路，鄰近澄清湖風景區
，重劃後，附近公共設施完善，具發展潛力，土地均臨十五米寬
道路、四周樓層林立，有不動產估價調查表、土地現況位置圖、
衛星地圖、照片等在卷可參。經審酌系爭土地所處位置、繁榮程
度、利用價值等客觀情狀，認以申報地價年息百分之五作為計算
之基準為適當。依此計算，吳鐸峰、王亭傑之請求分別在三百五
十一萬八千九百五十二元、八十一萬九千三百九十五元範圍內，
洵屬正當，應予准許。原審維持第一審判命上訴人依序給付吳鐸
峰、王亭傑三百五十一萬八千九百五十二元、八十一萬九千三百
九十五元部分。經核於法並無違誤。上訴論旨，復就原審取捨證
據、認定事實之職權行使，指摘原判決不當，聲明廢棄，不能認
為有理由。
據上論結，本件上訴為無理由。依民事訴訟法第四百八十一條、
第四百四十九條第一項、第七十八條，判決如主文。
中    華    民    國  一○○  年    三    月    十    日
                      最高法院民事第四庭
                          審判長法官  劉  福  來  
                                法官  陳  重  瑜  
                                法官  吳  麗  女  
                                法官  鄭  雅  萍  
                                法官  劉  靜  嫻  
本件正本證明與原本無異
                                      書  記  官  
中    華    民    國  一○○  年    三    月  二十二  日
                                                      Q